臺灣南投地方法院民事判決
110年度訴字第129號
原      告
即反訴被告  潘月娥即潘永成之承受訴訟人

            潘秋明即潘永成之承受訴訟人

            潘昆宜即潘永成之承受訴訟人

            潘嘉惠即潘永成之承受訴訟人

            潘嘉婷即潘永成之承受訴訟人

共      同
訴訟代理人  林益堂律師
被      告
即反訴原告  潘永森  
訴訟代理人  方文献律師
上列當事人間土地所有權移轉登記等事件，本院於民國111年7月
4日言詞辯論終結，判決如下：
    主  文
被告應將如附表一所示之土地所有權移轉登記予原告公同共有。
本訴（減縮後）訴訟費用由被告負擔。
反訴被告應將如附表二所示之抵押權辦理繼承登記後予以塗銷。
反訴訴訟費用由反訴被告連帶負擔。
    事實及理由
壹、程序事項：
一、原告即反訴被告潘永成（下稱潘永成）於民國110年3月25日
    對被告即反訴原告潘永森（下稱潘永森）提起本訴，主張坐
    落南投縣○里鎮○○段000地號，面積1,122平方公尺及同段364
    地號，面積1,324.28平方公尺之土地（下分別稱系爭361地
    號土地、系爭346地號土地，合稱系爭土地），為潘永成與
    潘永森之父潘清溪分別於55年6月9日及54年2月23日所購買
    ，其等間就系爭土地各2分之1有借名登記關係存在，復於系
    爭土地上辦理登記日期82年2月5日（收件字號：82年埔登字
    第001421號）擔保債權總金額新臺幣（下同）50萬元、權利
    人潘永成即如附表二所示之抵押權設定登記（下稱系爭抵押
    權），以擔保前開借名登記契約及所有權，爰依借名登記契
    約終止後返還請求權等法律關係請求潘永森移轉系爭土地之
    所有權登記，潘永森則辯以借名登記契約不存在，系爭抵押
    權擔保之債務已罹於時效，提起反訴請求塗銷系爭抵押權。
    經核上開反訴標的之法律關係所發生之原因與本訴之防禦方
    法，兩者間有重大關聯，合於民事訴訟法第262條反訴之要
    件，應予准許。
二、嗣潘永成於110年10月7日死亡，其全體繼承人即潘月娥、潘
    秋明、潘昆宜、潘嘉惠、潘嘉婷（下稱潘月娥等5人）於110
    年10月18日言詞辯論時具狀聲明承受潘永成之訴訟，繕本當
    庭送達潘永森（見本院卷第131頁、第139頁），依法已生承
    受訴訟效力。
貳、實體事項：
一、本訴部分：
  ㈠潘月娥等5人主張：
　⒈系爭土地為潘清溪分別於55年6月9日及54年2月23日購買取得
    ，依當時法令限制，無法登記為潘永成與潘永森共有，遂借
    用潘永森名義將系爭土地屬於潘永成之應有部分各2分之1借
    名登記於潘永森名下，潘清溪並於65年間出資建造如本院卷
    第47頁所示一樓平房建物，由潘永成與潘永森使用，其後各
    自加建2樓及3樓。嗣潘清溪於78年4月6日死亡，潘永成為保
    障系爭土地應有部分各2分之1，於82年2月3日與潘永森簽立
    合約書（下稱系爭82年合約書），並於系爭土地上設定系爭
    抵押權，以擔保借名登記契約及所有權，且同年經潘永森同
    意於潘清溪出資起造之房屋旁另行建造房屋與車庫，潘永成
    於系爭土地上使用範圍如附圖即南投縣埔里地政事務所複丈
    日期111年4月14日土地複丈成果圖（下稱附圖）所示編號B
    面積65.86平方公尺、D面積55.07平方公尺所示之建物及編
    號A面積51.65平方公尺、C面積23.91平方公尺所示之車庫。
    潘永成與潘永森復於109年11月22日簽訂協議書（下稱系爭1
    09年協議書），足見確有借名登記契約存在。
　⒉潘永成前以民事起訴狀繕本之送達，作為終止借名登記契約
    之意思表示，潘永成死亡後，由潘月娥等5人繼承，爰依繼
    承、系爭82年合約書、系爭109年協議書、民法第541條、第
    549條第2項及第179條提起本件訴訟，請求潘永森將系爭土
    地中就如附圖所示B、D、A、C面積占系爭土地面積比例即如
    附表一所示之權利範圍（下稱系爭應有部分）所有權移轉登
    記予潘月娥等5人；並聲明：如主文第1項所示。
  ㈡潘永森則辯以：
　⒈系爭土地係潘清溪於生前贈與潘永森所有，潘永成亦有繼承
    潘清溪之其他土地，潘永森與潘永成自潘清溪受贈或繼承之
    土地大致公平，多年來無爭執、和樂相處。約於65年間潘清
    溪於潘永森所有之系爭土地上出資建造上開一樓平房建物，
    本意係將房屋分給兩兄弟一人一間毗鄰居住使用互相有照應
    ，房屋所在之基地仍屬潘永森所有，非潘永成所有或借名登
    記，嗣潘永成增建房屋及車庫，雖使潘永森所有系爭土地有
    減少面積之情形，惟因潘永成乃潘永森之弟亦不爭論。系爭
    82年合約書，原意係在擔保潘永成之房屋不被拆除，因潘永
    森不識字而有誤寫借名與實際情形不符之文義，且斯時基於
    潘永成之請求下，而潘永森乃基於愛護弟之初心而簽訂。又
    簽立系爭109年協議書，係由潘永森贈與潘永成就系爭土地
    之實際使用面積移轉所有權登記，並約定潘永成應塗銷系爭
    抵押權，並無將系爭土地各應有部分2分之1移轉所有權登記
    與潘永成之意思表示。系爭109年協議書已變更系爭82年合
    約書契約意旨並取代之，系爭82年合約書而失其效力，即無
    借名登記契約存在。嗣潘永森於110年8月9日以民事爭點整
    理及辯論狀之送達撤銷系爭109年協議書之贈與契約，是潘
    永成已無移轉系爭土地所有權之請求依據。
　⒉潘永成與潘永森間就系爭土地縱有借名登記契約存在，惟農
    業發展條例於89年修正後，自斯時起即得予以行使終止及請
    求回復登記，惟潘永成並未行使，距提起本件訴訟之時即11
    0年3月25日已逾21年，請求權時效消滅；另主張同時履行抗
    辯權，潘月娥等5人應塗銷系爭抵押權；並聲明：潘月娥等5
    人之訴駁回。
二、反訴部分：
　㈠潘永森主張：系爭土地為潘永森所有，於82年2月5日以系爭
    土地作為對潘永成所負債務之擔保，而設定如附表二所示之
    系爭抵押權。因系爭82年合約書業經系爭109年協議書取代
    而失其效力，則系爭82年合約書所約定之擔保借名債權之抵
    押權，亦因借名債權不存在而失效。復系爭抵押權登記之清
    償日期為87年2月3日，距今已逾23年，縱有被擔保之債權存
    在，顯已逾請求權時效15年，及加計同法第880條規定5年除
    斥期間，系爭抵押權自因除斥期間經過而消滅，潘永森亦已
    撤銷系爭109年協議書之贈與，潘永森自得請求潘永成之繼
    承人即潘月娥等5人將系爭抵押權辦理繼承登記後予以塗銷
    。爰依民法第767條規定，提起本件訴訟等語。並聲明：如
    主文第3項所示。
  ㈡潘月娥等5人辯以：依系爭82年合約書及系爭109年協議書，
    潘永成與潘永森就系爭土地成立借名登記契約，系爭抵押權
    係為擔保系爭土地之真正所有權人潘永成，系爭抵押權所擔
    保之返還登記請求權之時效應自潘永成以起訴狀繕本送達終
    止借名登記契約起算，系爭抵押權所擔保之債權請求權時效
    尚未罹於時效而消滅。另主張同時履行抗辯權，潘永森應將
    系爭應有部分移轉予潘月娥等5人。並聲明：潘永森之訴駁
    回。
三、兩造不爭執之事項：
  ㈠坐落南投縣○里鎮○○段000地號，面積1122平方公尺及同段364
    地號，面積1324.28平方公尺之土地即系爭土地，為特定農
    業區之農牧用地。系爭364地號土地於54年2月23日以54年2
    月16日買賣為原因登記為潘永森所有；系爭361地號土地則
    於55年6月9日以55年5月16日買賣為原因登記為潘永森所有
    。
  ㈡潘永成為潘永森之弟，系爭土地為潘永成與潘永森之父潘清
    溪出資購買，並於56年出資在系爭土地上建造如本院卷第47
    頁所示一樓平房建物，由潘永成與潘永森使用，其後各自加
    建2樓及3樓。另上開建物之位置及使用管理之說明除乙2建
    物由潘永森自行建造外，其餘如本院卷第47頁所示。潘清溪
    於78年4月6日死亡。坐落南投縣○里鎮○○○段000地號，面積2
    816.34平方公尺、344地號，面積2816.44平方公尺等2筆土
    地於78年6月12日因繼承潘清溪遺產登記為潘永成所有，另
    潘永森亦有自潘清溪處繼承双吉段256、259、258地號等3筆
    土地，詳本院卷第103頁至第107頁登記謄本影本所示。
  ㈢潘永成與潘永森於82年2月3日簽立如本院卷第21頁至第23頁
    之系爭82年合約書，潘永森將系爭土地於82年2月5日以收件
    字號：82年埔登字第001421號設定擔保債權總金額50萬元、
    存續期間82年2月4日至87年2月3日、清償日期87年2月3日之
    系爭抵押權予潘永成。
  ㈣潘永成與潘永森於109年11月22日簽立本院卷第27頁之系爭10
    9年協議書。
四、本件爭執事項：
　㈠潘永成與潘永森間就系爭土地是否借名登記契約存在？如有
    ，借名登記契約關係何時消滅及有無罹於請求權時效？潘女
    娥等5人請求潘永森移轉系爭土地如附表一所示之系爭應有
    部分，是否有理？潘永森所為同時履行抗辯是否有理？
　㈡系爭抵押權所擔保之債權關係是否已不存在或已罹於時效？
    潘永森請求潘月娥等5人就系爭抵押權辦理繼承登記後予以
    塗銷，是否有理？潘月娥等5人所為同時履行抗辯是否有理
    ？
五、本院之判斷：
甲、本訴部分：
　㈠按借名登記，謂當事人約定一方將自己之財產以他方名義登
    記，而仍由自己管理、使用、處分，他方允就該財產為出名
    登記之契約，其成立側重於借名人與出名人間之信任關係。
    而解釋當事人之契約，如契約文字業已表示當事人真意，無
    須別事探求者，不得反捨契約文字而更為曲解。
　㈡經查：
　⒈潘永成為潘永森之弟，其等於82年2月3日簽立系爭82年合約
    書，系爭82年合約書已明文記載簽立緣由：潘永森與潘永成
    共有包括系爭土地在內之不動產，因以甲方潘永森名義登記
    為使乙方潘永成有保障計，乃以系爭土地設定抵押權予乙方
    潘永成（見本院卷第21頁、第23頁），嗣3日後之82年5月5
    日即辦理系爭抵押權設定登記，有系爭土地登記謄本可佐，
    復核與當時代辦系爭抵押權設定登記之代書助理王瓊珠到庭
    證述情節相符（見本院卷第249頁至第252頁），益徵潘永森
    與潘永成簽立系爭82年合約書時，就系爭土地應有成立借名
    登記契約之合意，否則潘永森應無端將自己名下系爭土地，
    設定高額之系爭抵押權予潘永成之理。
　⒉再者，潘清溪於56年出資在系爭土地上建造如本院卷第47頁
    所示一樓平房建物，由潘永成與潘永森使用，其後各自加建
    2樓及3樓。另潘永成於父親潘清溪出資起造之房屋旁另行建
    造房屋與車庫，於系爭土地上使用範圍如附圖所示編號B面
    積65.86平方公尺、D面積55.07平方公尺所示之建物及編號A
    面積51.65平方公尺、C面積23.91平方公尺所示之車庫，經
    本院會同南投縣埔里地政事務所測量人員及兩造履勘現場，
    就上開建物、車庫繪製附圖在案，此有勘驗筆錄、現場照片
    、南投縣埔里地政事務所函文及附圖可佐（見本院卷第287
    頁至第297頁）；則潘永成於系爭土地上已有居住使用系爭
    土地數十年之事實，堪認潘永成與潘永森間就系爭土地確存
    有借名登記契約關係。
　⒊又系爭82年合約書固記載潘永成、潘水森共有系爭土地，惟
    未具體載明其等各自應有部分權利範圍，亦未詳載潘永成就
    系爭土地之應有部分比例之權利範圍借名登記予潘永森名下
    ；然而，數人按其應有部分，對於一物有所有權者，為共有
    人。各共有人之應有部分不明者，推定其為均等，民法第81
    7條定有明文，而考量潘永成與潘永森係兄弟，其等之父親
    購入系爭土地並於其上興建房屋供其等兄弟各自居住使用迄
    今，且潘永森亦自承潘清溪本意將房屋分給兩兄弟一人一間
    毗鄰居住使用（見本院卷第111頁），及參酌上開法文規定
    ，潘月娥等5人主張系爭82年合約書可證潘永成與潘永森間
    就系爭土地確實存在應有部分各2分之1借名登記契約關係一
    節，堪值採信；潘永森抗辯其與潘永成間無借名契約存在，
    系爭82年合約書係擔保潘永成之房屋不被拆除，因潘永森不
    識字而誤寫借名與實際情形不符之文義等等，與系爭82年合
    約書所載文義不符，自不可採。
  ㈢按解釋當事人之契約，倘無從於契約文字得知當事人真意，
    則應於文義上及論理上詳為推求，以探求當事人立約時之真
    意，並通觀契約全文，斟酌訂立契約當時及過去之事實、交
    易上之習慣等其他一切證據資料，本於經驗法則及誠信原則
    ，從契約之主要目的及經濟價值作全盤之觀察，以為其判斷
    之基礎，不能徒拘泥字面或截取書據中一二語，任意推解致
    失其真意。契約係雙方當事人以發生債之關係為目的，因此
    契約內容需有一定債之關係約定，以之作為將來履行債務之
    依據。同一當事人訂立契約後，因一方未依約履行其債務，
    本於契約自由原則，自得再成立內容有異之另一契約，惟後
    契約是否取代原契約，使原契約效力消滅，仍應探求當事人
    真意，如有爭議，非不得綜合審酌原契約新契約之內容，包
    括雙方當事人應履行之債務內容，及債權人行使權利之方式
    ，資以判定。
  ㈣經查：
　⒈證人即前協助代理繕打系爭109年協議書之陳嘉欣到院證稱：
    系爭109年協議書，是依系爭82年合約書再做微調，因為潘
    永成說不用到2分之1，只要有他住的地方的範圍就可以了，
    因為以後移轉面積就照潘永成房屋使用的面積來移轉，而且
    要保留道路通行，因為他們都是共有一個出入口，當時其是
    請豐原呂代書幫忙擬稿，也有拿系爭82年合約書給代書看等
    語（見本院卷第258頁）。
　⒉另潘永成於系爭土地上使用範圍詳如附圖所示編號B面積65.8
    6平方公尺、D面積55.07平方公尺所示之建物及編號A面積51
    .65平方公尺、C面積23.91平方公尺所示之車庫，而上開使
    用面積占系爭土地面積之比例換算即如附表一所示之權利範
    圍即系爭應有部分，此即系爭109年協議書第二點約定之範
    圍，復為潘永森所不爭（見本院卷第323頁），而潘月娥等5
    人亦減縮請求潘永森履行系爭109年協議書之系爭應有部分
    。綜合證人、契約當事人潘永森所述及潘永成繼承人即潘月
    娥等5人行使權利之內容，則潘永成及潘永森於系爭109年協
    議書已有變更借名登記範圍之約定，即以潘永成於系爭土地
    上使用範圍面積占系爭土地面積之比例，作為借名登記之應
    有部分範圍，且潘月娥等5人亦本於前開範圍請求潘永森依
    約履行，堪認潘永成、潘永森簽立系爭109年協議書時，自
    應有以系爭109年協議書取代系爭82年合約書之真意，故潘
    永森抗辯系爭82年合約書契約關係消滅，應堪採信。
　⒊系爭109年協議書固已取代系爭82年合約書，惟系爭109年協
    議書內容開宗名義已記載就系爭土地及其上建物原借名登記
    事宜協議如下，並於協議書第五點明文「如因法令及稅金原
    因無法辦理產權移轉及分管則甲（潘永成）乙（潘永森）雙
    方同意仍借名登記於乙方」（見本院卷第27頁）；是以，潘
    月娥等5人主張潘永成與潘永森簽立之系爭109年協議書係就
    系爭應有部分成立借名登記契約，應屬可採。至於協議書第
    二點約定潘永森將所有權部分以贈與方式將產權移轉予潘永
    成部分，僅係其等就履行所有權移轉登記義務以何原因作為
    向地政機關申報移轉事由而已，亦即約定將來返還借名標的
    物之法律行為方式，並不影響雙方已成立之借名登記契約關
    係，自不得僅以該部分記載，即認系爭109年協議書關於移
    轉系爭應有部分之約定應定性為贈與契約。故潘永森抗辯爭
    系爭109年協議書關於系爭應有部分所有權移轉登記為贈與
    契約，並已以書狀撤銷贈與，其無履行移轉系爭應有部分之
    義務等等，並不足採。 
  ㈤按當事人之任何一方，得隨時終止委任契約；受任人以自己
    之名義，為委任人取得之權利，應移轉於委任人，民法第54
    9條第1項、第541條第2項分別定有明文。借名登記契約，其
    成立側重於借名人與出名人間之信任關係，在性質上應與委
    任契約同視，得類推適用民法委任之相關規定。解除權之行
    使，應向他方當事人以意思表示為之；前開規定，於當事人
    依法律之規定終止契約者準用之，民法第258條第1項、第26
    3 條亦定有明文。借名登記契約類推適用民法委任規定，借
    名登記契約成立後，待借名登記關係消滅，始得請求返還借
    名登記財產，故借名登記財產之返還請求權消滅時效，應自
    借名登記關係消滅時起算。請求權時效期間為15年，但法律
    所定期間較短者，依其規定；繼承人自繼承開始時，除本法
    另有規定外，承受被繼承人財產上之一切權利、義務。務專
    屬於被繼承人本身者，不在此限，民法第125條、第1148條
    第1項本文亦有規定。經查：潘永成與潘永森就系爭土地如
    附表一所示之權利範圍存有借名登記契約，已如前述，潘永
    成生前提起本訴，表明以本件起訴狀繕本之送達，終止與潘
    永森間就系爭土地成立之借名登記契約，潘永成之返還請求
    權消滅時效之計算，應自借名登記契約關係終止時即起訴狀
    繕本於110年4月15日送達潘永森時起算（見本院卷第57頁送
    達證書），顯未逾15年請求權消滅時效，是潘永森為時效抗
    辯，尚非可採；是以，潘永成之繼承人即潘月娥等5人類推
    適用民法第541條第2項規定請求潘永森將系爭土地之系爭應
    有部分所有權移轉登記予潘月娥等5人公同共有，於法有據
    。
　㈥按所謂同時履行之抗辯，乃係基於雙務契約而發生，倘雙方
    之債務，非本於同一之雙務契約而發生，縱令雙方債務在事
    實上有密切之關係，或雙方之債務雖因同一之雙務契約而發
    生，然其一方之給付，與他方之給付，並非立於互為對待給
    付之關係者，均不能發生同時履行之抗辯。經查：系爭抵押
    權設定係因系爭82年合約書，非系爭109年協議書，兩者實
    非本於同一雙務契約而發生，潘月娥等5人於借名登記契約
    終止後，得請求潘永森返還系爭應有部分，乃係其法律上之
    權利，系爭抵押權設定為擔保物權，即非立於互為對待給付
    之關係，自無同時履行抗辯之可言。故系爭應有部分於借名
    登記關係終止後之返還，與系爭抵押權設定登記，兩者實非
    本於同一雙務契約而發生，亦非立於互為對待給付之關係，
    則系爭109年協議書第七點有「辦理過戶分管時，甲方（潘
    永成）設定抵押權同時辦理塗銷登記」之記載，亦不能發生
    同時履行之抗辯；是以，潘永森為塗銷系爭抵押權設定登記
    之同時履行抗辯，並無可採。
乙、反訴部分：
  ㈠按抵押權為不動產物權，其所擔保債權之種類及範圍，屬抵
    押權之內容，依法應經登記，始生物權之效力。又抵押權為
    從物權，以其擔保之債權存在為成立之要件，倘若所擔保之
    債權不存在，基於抵押權之從屬性，抵押權自應歸於消滅。
  ㈡經查：系爭抵押權所擔保之債權，為債務人即潘永森對抵押
    權人即潘永成於82年成立之系爭82年合約書所負債務，為兩
    造所不爭，亦有系爭土地登記謄本可佐，而系爭82年合約書
    契約關係業經109年成立之系爭109年協議書所取代，潘永成
    之繼承人亦於本訴請求潘永森移轉應有部分，則系爭抵押權
    所擔保之債權即系爭合約書契約關係嗣後已不存在，揆諸上
    開說明，基於抵押權成立上從屬性，系爭抵押權亦已消滅。
    潘月娥等5人雖辯稱系爭抵押權係為擔保兩造間借名登記法
    律關係等語。惟系爭抵押權設定登記申請書已明載系爭抵押
    權擔保債權種類及範圍為82年2月4日至87年2月3日所生債務
    ，則抵押人潘永森與抵押權人潘永成於109年簽訂成立之系
    爭109年協議書，並非屬系爭抵押權擔保範圍，其等前開所
    辯，要屬無據。
  ㈢按所有人對於妨害其所有權者，得請求除去之，民法第767 
    條第1項中段定有明文。而抵押權倘已消滅，仍未為抵押權
    登記之塗銷時，所有人自得基於所有人之排除侵害請求權訴
     請排除之（最高法院96年度台上字第859號判決意旨參照）
    ，亦即，抵押權登記之繼續存在，乃對所有權之圓滿行使構
    成妨害，自得依前開規定，請求將抵押權之設定登記予以塗
    銷。因繼承、強制執行、徵收、法院之判決或其他非因法律
    行為，於登記前已取得不動產物權者，應經登記，始得處分
    其物權，民法第759條定有明文。
　㈣經查：潘永森為系爭土地所有人，且系爭抵押權所擔保之債
    權已不存在，系爭抵押權亦已消滅，則系爭抵押權登記之繼
    續存在，自屬對潘永森就系爭土地所有權之圓滿行使構成妨
    害，而潘月娥等5人尚未就系爭抵押權辦理繼承登記，則依
    上開說明，潘永森依繼承、民法第767條第1項中段規定，請
    求潘月娥等5人辦理繼承登記後，塗銷系爭抵押權，自屬有
    據。
六、綜上所述，潘月娥等5人本訴依繼承、系爭109年協議書、借
    名登記法律關係終止後之返還請求權，請求潘永森將系爭應
    有部分即如附表一所示之土地所有權移轉登記予潘月娥等5
    人公同共有，為有理由，應予准許。潘永森反訴依繼承、民
    法第767條所有人物上請求權，請求潘月娥等5人將系爭抵押
    權辦理繼承登記後予以塗銷，洵屬有據，應准許之。
七、本件事證已臻明確，兩造就本訴及反訴之其餘主張陳述及所
    提證據，經審酌後於本件判決結果無影響，爰不逐一論述，
    附此敘明。
八、訴訟費用負擔之依據：民事訴訟法第78條、第85條第2項。 
     
中　　華　　民　　國　　111 　年　　8 　　月　　1 　　日
                      民事第二庭  法　官　徐奇川
以上正本係照原本作成。
如對本判決上訴，須於判決送達後20日內向本院提出上訴狀。如
委任律師提起上訴者，應一併繳納上訴審裁判費。
中　　華　　民　　國　　111 　年　　8 　　月　　1 　　日
                                  書記官　黃子真
附表一：
編號 土地坐落 土地面積(㎡)     權利範圍  1 南投縣○里鎮○○段000地號土地 1122 112200分之11751  2 南投縣○里鎮○○段000地號土地 1324.28 132428分之7898 

附表二：
編號 抵押權標的 權利範圍 權利種類 收件字號 登記日期 抵押權人及債權額比例 擔保債權總金額（新臺幣）  1 南投縣○里鎮○○段000地號土地 1/1 普通抵押權 82年埔登字第001421號 民國82年2月5日 潘永成1/1 50萬元  2 南投縣○里鎮○○段000地號土地